【裁判字號】    97,消債更,830
【裁判日期】    971112
【裁判案由】    聲請更生程序
【裁判全文】
臺灣高雄地方法院民事裁定           97年度消債更字第830號
聲  請  人  甲○○
即 債 務人
上列當事人因消費者債務清理事件聲請更生，本院裁定如下：
    主  文
更生及保全處分之聲請均駁回。
聲請費用由聲請人負擔。
    理  由
一、按債務人與金融機構協商成立者，不得聲請更生或清算，但
    因不可歸責於己之事由，致履行顯有重大困難者，不在此限
    ；本條例施行前，債務人依金融主管機關協調成立之中華民
    國銀行公會會員辦理消費金融案件無擔保債務協商機制與金
    融機構成立之協商，準用前項之規定，消費者債務清理條例
    第151條第5項、第6項分別定有明文。又聲請更生或清算不
    合程式或不備其他要件者，法院應以裁定駁回之，但其情形
    可以補正者，法院應定期間先命補正，復為同條例第8條所
    明定。而債務人與金融機構透過協商成立之債務清理方案，
    係經當事人行使程序選擇權所為之債務清理契約，債務人自
    應受該成立之協議所拘束，不得任意毀棄已成立之協商，濫
    用更生或清算之裁判上債務清理程序。故債務清償方案成立
    後，自應由債務人按其條件履行，當須於其後發生情事變更
    ，在清償期間收入或收益不如預期，致該方案履行困難甚或
    履行不能，因不可歸責於己，始能依本條例第151 條第5 項
    但書之規定聲請更生或清算。
二、本件聲請意旨略以：聲請人所積欠之銀行消費貸款、信用卡
    債務，因卡債利息高達百分之19以上，為維持信用以卡養卡
    ，以債養債，致債務達新臺幣（下同）1,156,788 元，聲請
    人另尚欠民間債務500,000 元，聲請人雖於民國95年12月間
    參與中華民國銀行公會債務協商機制，與最大債權銀行國泰
    世華銀行協議每月還款17,553元，惟聲請人每月收入僅36,6
    90元，已竭盡所能依約償還9 期，由於聲請人每月需共同扶
    養其母洪張簡也好、婆婆黃劉銀每月生活費用各為1,585 元
    、1,902 元，另聲請人每月均需支出生活費用9,509 元、勞
    健保費1,170 元、稅賦251 元，加上房貸（含管理費）每月
    支出7,602 元，共計22,019元（聲請人誤繕為22,018元），
    另受扶養人皆領有殘障手冊，常有醫療、看護費用需支出，
    在扣除上述支出後，已無力償還上開協商金額而毀諾，實係
    因客觀收入不足所致，而非因協商後故意有浪費之不利償還
    行為，聲請人有因履行顯有重大困難且不可歸責於己之事由
    等語，經查：
  (一)本件聲請人主張於95年12月間參與中華民國銀行公會債務協
    商機制，與最大債權銀行國泰世華銀行協商成立，依協議結
    果聲請人每月應還款17,553元，至清償完畢為止，聲請人依
    約償還9 期後毀諾等情，有財團法人金融聯合徵信中心當事
    人查詢個人資料（信用報告）回覆書、當事人綜合信用報告
    、前置協商退件通知函、毀諾通知書、聲請人存款存根在卷
    可查，可信為真實。則本件應審究者，在於債務人是否符合
    消費者債務清理條例第151 條第5 項但書所稱「因不可歸責
    於己之事由，致履行顯有重大困難」之情形，以定其更生之
    聲請是否合法。
  (二)聲請人雖自陳其96年度每月收入為36,690元，依據卷附之聲
    請人財政部臺灣省南區國稅局96年度綜合所得稅各類所得資
    料清單，聲請人96年度之年所得為432,845 元，換算每月平
    均所得為36,070元，故其每月平均薪資收入應為36,070元（
    聲請人毀諾時點在96年，故以該年度為核計基準）。其次，
    聲請人之母洪張簡也好名下無任何財產存在，並有中度失智
    症之身心障礙等情，有綜合所得稅各類所得資料清單、中華
    民國身心障礙手冊在卷可佐，堪認洪張簡也好確有不能維持
    自己生活之情形，需受子女之扶養，聲請人主張每月需與其
    他法定扶養義務人共同扶養洪張簡也好生活費用部分，應為
    可採。經查，洪張簡也好之法定扶養義務人除聲請人外，尚
    有洪昭安、洪瑞媮、洪璿婷、洪榮東等5 人，有聲請人之家
    族系統表附卷可查，依據內政部於96年9 月6 日以台內社字
    第0960 139439 號公告之96年度臺灣省低收入戶最低生活費
    ，為每人每月9,509 元，聲請人應負擔之扶養義務比例為六
    分之一，故每月支出之扶養費用為1,585 元；又該最低生活
    費應已可支應洪張簡也好之每月生活費用，非有實際特殊重
    大事故發生，導致必須另行支出看護、醫療費用，聲請人尚
    不得另主張其他醫療、看護費用應計入聲請人每月支出費用
    。
  (三)聲請人雖亦主張需與婆婆黃劉銀之其他扶養義務人共同負擔
    黃劉銀之生活費用，每月平均負擔金額為1,585 元，惟依民
    法1115條規定，負扶養義務者有數人時，應依左列順序定其
    履行義務之人：一、直系血親卑親屬。二、直系血親尊親屬
    。三、家長。四、兄弟姊妹。五、家屬。六、子婦、女婿。
    七、夫妻之父母。而依卷附之家族系統表所載，黃劉銀之直
    系血親卑親屬尚有黃順和、黃月圓、黃石能、黃月女、黃月
    霞等5人，聲請人僅為黃劉銀之子婦，縱黃劉銀有受他人扶
    養之需要，聲請人對黃劉銀所負扶養義務之次序，尚在第一
    順位之直系血親卑親屬即黃順和等5人之後，參以黃順和等5
    人並無任何無法扶養黃劉銀之情事，自難認聲請人此部分之
    主張為可採。
  (四)依上所陳，聲請人每月薪資平均為36,070元，扣除協商應繳
    納之金額17,553元及扶養其母洪張簡也好之每月費用1,58 5
    元，尚餘16,932元，足以支應聲請人每月最低生活費9,509
    元，縱再加計房貸7,352 元（管理費應包含於每月生活費內
    ，故予以扣除），亦堪夠支應；又聲請人雖稱有民間債務
    500, 000元乃需清償，惟聲請人並未提出任何資料佐證，尚
    難遽認為真實。縱其有民間債務存在，惟聲請人自與國泰世
    華銀行達成協商，協議每月還款17,553元起迄今，其工作狀
    況、每月需支出生活費及扶養費等費用之金額及債務情形，
    未有明顯差異及變動，而債務人於其協商前，即知其有貸款
    、扶養費用等支出，其於協商時仍同意按月清償1,7553元，
    應係衡量客觀因素所為之決定，顯見聲請人並無不可歸責於
    己之事由致履行顯有重大困難之事由。準此，聲請人之更生
    聲請，殊難認為有理由。
三、綜上，本件債務人聲請更生，既違背消費者債務清理條例第
    151條第5項之規定，且上開欠缺又屬無從補正，依上說明，
    自應駁回其更生之聲請，又保全處分因本案無理由而失所附
    麗，應一併駁回，爰裁定如主文。
中    華    民    國    97    年    11    月    12    日
                  民事庭        法      官  高瑞聰
上為正本係照原本作成。
如不服本裁定，應於裁定送達後10日內，以書狀向本院提出抗告
，並繳納抗告費新臺幣1千元。
中    華    民    國    97    年    11    月    12    日
                                書  記 官   陳瑩萍


司法院資訊處製作；財團法人民間司法改革基金會備份。
